【裁判字號】    97,簡,183
【裁判日期】    970925
【裁判案由】    水污染防治法
【裁判全文】
臺北高等行政法院判決
                                     97年度簡字第00183號
原      告  經濟部工業局龜山工業區服務中心
代  表  人  甲○○（主任）
訴訟代理人  汪團森律師
被      告  桃園縣政府
代  表  人  乙○○（縣長）
訴訟代理人  丁○○
            戊○○
            丙○○
上列當事人間因水污染防治法事件，原告不服行政院環境保護署
中華民國97年01月03日環署訴字第0970000685號及97年01月29日
環署訴字第0970008864號訴願決定，提起行政訴訟。本院判決如
下：
    主  文
原告之訴駁回。
訴訟費用由原告負擔。
    事  實
壹、事實概要：原告係龜山工業區○○道機構，負責管理該工業
    區○○○○道相關事宜（行業別屬污水下水道系統）。案經
    被告所屬環境保護局分別於民國96年07月14日14時10分許及
    96年09月06日20時25分許派員前往原告所轄污水下水道系統
    污水處理廠（設於桃園縣龜山鄉○○○路27號）稽查，發現
    該污水下水道系統放流口，排放廢水於地面之水體（承受水
    體為東門溪）未符合放流水標準（96年07月14日稽查之水樣
    檢驗結果：化學需氧量為194mg/L 、懸浮固體為36.1mg/L；
    96年09月06日稽查之檢驗結果：化學需氧量為122mg/L ；放
    流水污水下水道系統－專用下水道－石油化學專業區以外之
    工業區之標準為化學需氧量100mg/L 、懸浮固體30mg/L），
    遂以原告違反水污染防治法第7 條第1 項規定，依同法第40
    條規定，分別以96年09月11日府環水字第0960701394號函附
    同日期文號裁處書（編號：第00-000-000000 號）及同年10
    月11日府環水字第0960061898號函附同日期文號裁處書（編
    號：第00-000-000000 號），各處原告新臺幣（下同）6 萬
    元罰鍰。原告就上開2 處分不服，分別提起訴願，惟皆遭訴
    願決定駁回，遂向本院提起行政訴訟。
貳、兩造聲明：
一、原告聲明：(一)訴願決定及原處分均撤銷。(二)訴訟費用由被告
    負擔。
二、被告聲明：(一)原告之訴駁回。(二)訴訟費用由原告負擔。
參、兩造主張：
一、原告主張之理由：
  (一)有關放流水採樣，法令上應依行政院環保署93年11月29日公
    告之「環境樣品採集及保存作業指引」四、作業規定(二)：「
    採樣時，若無法立即於現場進行檢測，應依照樣品保存規定
    ，確實執行樣品之保存步驟後，...運送時，樣品之保存條
    件應符合規定，其中樣品保存溫度若低於樣品保存規定時，
    應注意樣品之完整性。」涉及檢測項目為化學需氧量（COD
    ）及懸浮固體（SS）應置於暗處4℃±2℃冷藏，且在化學需
    氧量（COD）部分，採樣後須加濃硫酸保存，並應當場檢測
    pH是否小於2，又依法定程序保存之水樣，最長保存期限為7
    天。
  (二)有關水質檢驗部分，法令上有依行政院環保署87年02月27日
    （87）環署檢字第10816號公告「水中化學需氧量檢測方法-
    重鉻酸鉀迴流法（NIEA W515.53A）」，但水質檢驗之性質
    鑑定須由有特別知識經驗之當事人以外第三人為之。且行政
    程序法第41條選定適當之人為鑑定，乃指第三人，而非行政
    機關自己為之，故從事水樣檢驗者，須兩造以外之第三人，
    且如採用重鉻酸鉀迴流法，應先檢驗水樣中鹵離子濃度是否
    大於2,000mg/L（參照上開檢測方法三、干擾(三)規定：「...
    但當鹵離子濃度大於2,000mg/L時，本方法即不適用。」）
    ，否則應使用別種方法檢驗，並應在最長保存期限7天內檢
    驗，此均屬影響認定事實正確與否之重要因素。
  (三)行政院環保署97年01月03日環署訴字第0970000685號訴願決
    定稱：「...本案水樣之採樣及保存均由稽查人員全程會同
    林組長依本署公告之標準檢驗方法作業相關規定執行，稽查
    採樣過程均詳載於水污染稽查記錄表」，惟僅有現場檢測PH
    7.5、38.0℃有數據外，有關應在4℃±2℃冷藏及保存水樣
    之pH是否小於2，其溫度計或Ph值均無記錄，怎可認定符合
    法定程序？訴願決定復稱：「... 採樣完畢後，於當日96年
    07月14日14時55分即送檢驗室，且於同年07月18日完成檢測
    」，顯然係由被告自己檢驗，並非公正第三人檢測。至其認
    定「本件水中化學需氧量檢測方法係採用重鉻酸鉀迴流法（
    NIEA W515.53A ）」，但並無依行政院環保署公告之硝酸汞
    滴定法（NIEA W406.52C ）檢測氯鹽濃度之數值，如何確認
    該檢驗可資採信，故該訴願決定之認定顯然錯誤。
  (四)行政院環保署97年01月29日環署訴字第0970008864號訴願決
    定以「採樣全程皆會同原告人員邱清芳全程陪同，拍照存證
    」，即認定符合法定程序，惟所謂拍照係指採樣取水、陪同
    人員出現在照片中，而非進行溫度顯示照片；且依被告96年
    10月11日府環水字第0960061898號函說明一後段載明「暨96
    年9月13日水質檢測報告辦理」，與訴願決定所稱「當日採
    樣完畢後，於隔日96年09月07日10時5分即送交環境檢驗課
    ，且於同年月10日及11日進行2次檢驗，...故系爭水樣並未
    逾有效保存期限」，二者不符。又檢驗人員既係被告所屬環
    境保護局環境檢驗課，違反鑑定應由當事人以外之第三人為
    之，方具有公信。訴願決定固稱「依本署公告之硝酸汞滴定
    法（NIEA W406.52C）檢測氯鹽濃度為406mg/L，少於2,000m
    g/L」，惟取樣日為96年09月06日，實際進行檢驗為96年09
    月13日之水質檢測報告，已逾有效保存期限，檢驗結果方為
    122mg/L（僅高於標準22mg/L）。是本件2次所謂未符放流水
    標準，實因被告承辦人員採樣後保存、運送及非公信之檢驗
    錯誤所致，訴願決定有誤認事實致誤用法令之違法。
  (五)綜上所述，原處分及訴願決定皆有違誤，懇請鈞院鑒核，撤
    銷被告於96年09月11日以編號第00-000-000000 號所為處分
    、96年10月11日以編號第00-000-000000 號之處分及各該處
    分所為之訴願決定，訴訟費用由被告負擔。
二、被告主張之理由：
  (一)按「事業、污水下水道系統或建築物污水處理設施，排放廢
    （污）水於地面水體者，應符合放流水標準。」「事業或污
    水下水道系統排放廢（污）水，違反第7條第1項或第8條規
    定者，處新臺幣6萬元以上60萬元以下罰鍰，並通知限期改
    善，屆期仍未完成改善者，按日連續處罰；情節重大者，得
    命其停工或停業；必要時，並得廢止其排放許可證、簡易排
    放許可文件或勒令歇業。」分別為水污染防治法第7條第1項
    及第40條第1項之規定。
  (二)查原告係屬「污水下水道系統-專用下水道（石油化學專業
    區以外之工業區）」之管理單位，依「環境保護專責單位或
    人員設置及管理辦法」規定，設置廢水處理專責單位，其專
    責單位內專責人員並依該辦法第14條第2款規定執行水污染
    防治相關廢（污）水處理業務，原告對於水污染防治法相關
    規定自當熟知。原告所轄污水下水道系統領有排放許可證（
    桃縣環排許字第H0023-04號），應依許可內容妥善操作廢水
    處理設施，並使排放之廢水符合放流水標準。惟被告所屬環
    境保護局於96年07月14日及96年09月06日分別派員前往原告
    所轄污水下水道系統稽查採樣，發現該污水下水道系統排放
    廢（污）水於地面水體（承受水體為東門溪），在放流口採
    樣檢驗結果均未符合放流水標準，違反水污染防治法第7條
    第1項規定，故被告依同法第40條第1項規定，各裁處原告6
    萬元罰鍰，其認事用法並無違誤不當。
  (三)查被告所屬環境保護局所為樣品採集、運送與檢驗過程均依
    循環保署訂定之「環境樣品採集及保存作業指引」與公告檢
    測方法（樣品採集時，均將採樣器與樣品瓶進行預洗，運送
    樣品前移動式冰箱溫度為攝氏4度，送至被告所屬環境保護
    局環境檢驗課收受樣品時溫度亦符合規定；而檢驗方法係依
    水中化學需氧量檢測方法-重鉻酸鉀迴流法NIEA W515.53A、
    水中總溶解固體及懸浮固體檢測方法-103℃-105℃乾燥NIEA
     W210.57A），符合品保品管規定。且當日稽查採樣過程均
    會同原告所轄污水處理廠人員，亦拍照存證，採樣地點、樣
    品之保存於現場均經原告廠方人員確認無誤。又被告所屬環
    境保護局環境檢驗課亦依上開樣品檢驗之公告方法進行干擾
    之測定，確認樣品檢驗之數值。原告未提出任何事證，僅就
    相關程序隨意質疑，顯對法令有所誤解，亦與事實不符。
  (四)查被告所屬環境保護局環境檢驗課依樣品檢驗之公告方法進
    行干擾之測定，且水樣實際檢驗日期為96年09月10日及11日
    ，並非原告所稱實際檢驗為96年09月13日之水質檢測報告，
    而被告96年10月11日府環水字第0960061898號函說明一後段
    所載「暨96年09月13日水質檢測報告辦理」，係指該份檢測
    報告之填表日期，並非進行樣品檢測之日期。又被告所屬環
    境保護局稽查人員採集水質樣品後，送交檢驗課，檢驗課人
    員收受樣品係經轉碼後進行檢驗，檢驗人員並不知該樣品係
    由何家事業或污水下水道系統所採集，且檢驗人員執行檢驗
    工作之性質屬職權上客觀判定，該樣品檢測所得數據是否符
    合放流水標準，並非球員兼裁判，亦與第三人之公信無關。
    理  由
一、按「事業、污水下水道系統、或建築物污水處理設施，排放
    廢（污）水於地面水體者，應符合放流水標準。」「事業或
    污水下水道系統排放廢（污）水，違反第7 條第1 項或第8
    條規定者，處新臺幣6 萬元以上60萬元以下罰鍰，並通知限
    期改善．．．。」分別為水污染防治法第7 條第1 項及第40
    條所明定。
二、查被告所屬環境保護局分別於民國96年07月14日14時10分許
    及96年09月06日20時25分許派員前往原告所轄污水下水道系
    統污水處理廠（設於桃園縣龜山鄉○○○路27號）稽查，發
    現該污水下水道系統放流口，排放廢水於地面之水體（承受
    水體為東門溪）未符合放流水標準（96年07月14日稽查之水
    樣檢驗結果：化學需氧量為194mg/L 、懸浮固體為36.1mg/L
    ；96年09月06日稽查之檢驗結果：化學需氧量為122mg/L ；
    放流水污水下水道系統－專用下水道－石油化學專業區以外
    之工業區之標準為化學需氧量100mg/L 、懸浮固體30mg/L）
    ，遂以原告違反水污染防治法第7 條第1 項規定，依同法第
    40條規定，分別各裁處原告新臺幣6 萬元罰鍰（被告另函限
    期改善部分，原告未提起救濟，非本件審理範圍），有水污
    染稽查紀錄表、水質檢測報告、採證照片、水質檢測紀錄表
    、個人工作日誌、稽查水樣送驗單及裁處書等影本附原處分
    卷可稽，洵堪認定。
三、查被告所屬環保局就本案水樣之採樣及保存，均由稽查人員
    全程會同原告代表林輝政、邱清芳，依行政院環境保護署公
    告之採樣送驗作業程序、水質樣品保存方法及相關標準檢驗
    方法作業規定辦理，稽查採樣過程均詳載於水污染稽查紀錄
    表，有原告代表於上開水污染稽查紀錄表簽名確認，及稽查
    水樣送驗單、採證照片附卷可稽。又行政程序法第41條第1
    項規定：「行政機關得選定適當之人為鑑定人。」並未規定
    鑑定人須為第三人始得選定，故行政機關本身或內部如有具
    公信力之鑑定單位，並非不得被選為鑑定人，本件被告將稽
    查採取之水樣送請所屬之環境保護局環境檢驗課檢驗，尚難
    認違反上開行政程序法之規定。
四、依卷附水質檢測紀錄表及水污染稽查水樣送驗單所載，96年
    07月14日稽查之水樣於稽查當日採樣完畢後，於當日96年07
    月14日14時55分即送檢驗室，且於同年07月16日完成檢測；
    96年09月06日稽查之水樣於隔日96年09月07日10時5 分即送
    交環境檢驗課，且於同年月10日及11日進行2 次檢驗完成檢
    測，依行政院環境保護署93年10月04日環署檢字第09300720
    69B 號公告修正之「環境樣品採集及保存作業指引」表二（
    續二）水質樣品保存規定：檢測項目「化學需氧量」及「懸
    浮固體」之最長保存期限均為7 天，故系爭水樣並未逾有效
    保存期限。原告主張被告96年9 月6 日採取之水樣遲至同年
    9 月13日始行檢驗，已逾有效保存期限云云，將填表日期誤
    為檢驗日期，自無足採。又被告之檢測方法均係依照行政院
    衛生署公告之檢測方法，關於懸浮固體項目係採用：水中總
    溶解固體及懸浮固體檢測方法（103 ℃～105 ℃NIEA W210.
    57A ）；關於化學需氧量項目係採用：濃度小於2,000mg/L
    重鉻酸鉀迴流法（NIEA W515.53A ），關於氯鹽項目係採用
    ：硝酸汞滴定法（NIEA W406.52C ），有卷附水污染稽查紀
    錄表、水樣送驗單可稽，並無原告所指被告未依硝酸汞滴定
    法檢測氯鹽濃度之數值，如何確認該檢驗可資採信之情事。
    至於原告所質疑之水樣顏色、保存溫度等，均已記載於稽查
    水樣送驗單、水質檢測報告及採證照片，原告再予爭執，核
    屬無據。
五、綜上所述，被告以其兩次至原告所轄之污水下水道系統放流
    口，排放廢水於地面之水體稽查採樣，經送驗結果未符合放
    流水標準，各處以6 萬元罰鍰，經核並無違誤，訴願決定予
    以維持，亦無不合，原告徒執前詞，聲請撤銷，為無理由，
    應予駁回。本件適用簡易訴訟程序，故不經言詞辯論逕行判
    決。
據上論結，本件原告之訴為無理由，爰依行政訴訟法第98條第1
項前段、第233條第1項、第236條，判決如主文。
中    華    民    國    97    年    9     月    25    日
                   臺北高等行政法院第七庭
                                   法  官  林樹埔
上為正本係照原本作成。
本件以訴訟事件所涉及之法律見解具有原則性者為限，始得於本
判決送達後20日內向本院提出上訴狀並表明上訴理由，如已於本
判決宣示後送達前提起上訴者，應於判決送達後20日內補具上訴
理由（均按他造人數附繕本），且經最高行政法院許可後方得上
訴。
中    華    民    國    97    年    9     月    25    日
                                   書記官  黃明和


司法院資訊處製作；財團法人民間司法改革基金會備份。
